臺灣高等法院民事判決
108年度上易字第843號
上  訴  人  黃智靖  
被  上訴人  黃秀欗  
訴訟代理人  陳河泉律師

上列當事人間請求清償債務事件，上訴人對於中華民國108年3月
27日臺灣桃園地方法院106年度原訴字第31號第一審判決提起上
訴，本院於109年4月8日言詞辯論終結，判決如下：
    主      文
原判決關於命上訴人給付逾新臺幣伍拾柒萬元本息，及該部分假
執行之宣告，暨訴訟費用之裁判均廢棄。
上開廢棄部分，被上訴人在第一審之訴及假執行之聲請均駁回。
其餘上訴駁回。
第一、二審訴訟費用由上訴人負擔百分之四十五，餘由被上訴人
負擔。
    事實及理由
壹、程序部分：
　　上訴人經合法通知，未於言詞辯論期日到場，核無民事訴訟
    法第386條各款所列情形(見本院卷第533頁)，爰依被上訴人
    之聲請，由其一造辯論而為判決。
貳、實體部分：　　　　
一、被上訴人主張：伊於民國102年底至103年初間，委託上訴人
    出售伊所有桃園市○○區○○段000○000地號兩筆土地(下合稱系
    爭土地)。上訴人於103年3月間，覓得訴外人黃劉素芬願意
    買受系爭土地後，伊嗣於同年4月9日與黃劉素芬簽訂買賣契
    約書(下稱系爭買賣契約)，約定以新臺幣(下同)300萬元出
    售系爭土地。黃劉素芬簽發如附表所示之台新銀行支票支付
    價金，伊借用實際係上訴人使用之訴外人陳蘭菊所開立之台
    新銀行帳戶(下稱陳蘭菊帳戶)，提示附表編號(下稱編號)1
    、2、4、5所示4紙支票，詎上訴人僅交付伊120萬元，經扣
    除上訴人之仲介報酬12萬元、墊付之鑑界費、代書費等必要
    費用共10萬元，上訴人尚欠伊128萬元未為給付。另伊並未
    同意上訴人給付訴外人黃金來和解金60萬元、代書王瑞光仲
    介費16萬0,100元，或關於系爭土地以外之其他土地除草費
    、過戶及辦理農用證明代書費、鑑界費等，上訴人逾越委任
    權限，致伊受有損害。爰依民法第541條、第544條規定，求
    為命上訴人給付128萬元及自起訴狀繕本送達翌日起至清償
    日止，按年息5%計算之利息之判決。
二、上訴人未於言詞辯論期日到場，惟據其前曾到場、所提出書
    狀，則以：系爭土地涉及一地兩賣之糾紛，兩造遂商議改以
    6筆土地即系爭土地以外，尚包括桃園市○○區○○段000○000○0
    00○000地號土地(下稱000、000、000、000地號土地)一同處
    理方式，議定由被上訴人以實拿150萬元賣清，全權委託伊
    處理相關交易事宜。而伊因處理委任事務取得225萬元即編
    號1、2所存入陳蘭菊帳戶之支票提示兌現後，其中120萬元
    已交付被上訴人，其餘編號3-5之3紙支票，黃劉素芬係交由
    被上訴人簽收，伊未代為受領，而伊為處理相關土地交易事
    宜，為被上訴人代墊包括黃金來和解金、除草整地費、移轉
    登記費等，共計73萬4,194元(上訴人誤載為70萬4,194元)，
    依民法第546條第1、2項、第179條規定，被上訴人應予償還
    ，並為抵銷之抗辯等語，資為抗辯。
三、原審為上訴人敗訴之判決，上訴人不服提起上訴，並於本院
     上訴聲明：(一)原判決廢棄。(二)上開廢棄部分，被上訴
    人 在第一審之訴及假執行之聲請均駁回。被上訴人答辯聲
    明：上訴駁回。
四、兩造爭執之事項及本院得心證之理由：
(一)被上訴人主張其委任上訴人出售系爭土地，為上訴人所不爭
    執(見本院卷第40頁)，上訴人另抗辯被上訴人併委任伊處理
    000、000、000、000地號土地云云，惟為被上訴人所否認。
    經查，被上訴人自陳其應允將名下000、000、000地號土地
    過戶予黃金來，並與黃金來於大溪名揚代書處簽立不動產買
    賣契約書(見本院卷第118頁)，且被上訴人在系爭買賣契約
    於103年9月4日交付尾款前，即已於103年7月1日將000、000
    、000地號土地經由代書蔡長茂以買賣為原因移轉登記予黃
    金來(其中789地號土地係由黃金來承諾移轉予上訴人)，暨
    放棄783地號土地之農育權，有被上訴人提出之不動產買賣
    契約、登記簿謄本、桃園市大溪地政事務所函附之000、000
    、000地號土地移轉登記資料、783地號土地拋棄塗銷農育權
    資料在卷可憑(見本院卷第127-138頁、第231-246頁、第253
    -259頁)，且經證人即代書蔡長茂證稱：伊係受黃金來與被
    上訴人委託辦理000、000、000地號土地過戶事宜，該3筆土
    地買賣契約書係由伊擬訂，並由被上訴人本人親自簽名用印
    等語綦詳(見本院卷第398頁)。復參酌證人陳蘭菊於臺灣桃
    園地方檢察署（下稱桃園地檢署）107年度偵續字第61號案
    件(下稱另案)證稱：係被上訴人向伊表示有土地要出售，所
    以伊幫忙介紹上訴人，由上訴人覓得買方，伊不清楚欲出售
    之土地地號為何，僅知悉有6筆土地等語(見桃園地檢署105
    年度他字第5951號卷第161頁背面-162頁)；證人黃金來證稱
    ：約於100年間，伊對被上訴人表示系爭土地由伊使用中，
    若要將系爭土地取回，須補貼金錢，迄至102年底、103年左
    右，上訴人帶同陳蘭菊與伊洽談系爭土地之事，條件是將00
    0、000、000、000地號等零星土地過戶予伊，再貼補伊60萬
    元，伊就不再對系爭土地主張權利等語(見本院卷第222-223
    頁)，足徵被上訴人已同意上訴人與黃金來議定之條件。上
    訴人抗辯被上訴人同意過戶000、000、000地號土地予黃金
    來、放棄783地號土地之農育權、貼補60萬元做為交換條件
    ，以求黃金來不再對系爭土地主張權利，被上訴人同意上揭
    條件，尚非子虛。至於上訴人主張被上訴人同意實拿150萬
    元賣清土地云云，雖據上訴人提出專任委託銷售書為證(見
    本院卷第53頁)，惟被上訴人否認其形式真正，上訴人非但
    無法提出原本以證明真正，且其上所載受託人竟為「富川工
    程開發有限公司」，則上訴人主張被上訴人同意以實拿150
    萬元賣清土地云云，即難憑採。另關於被上訴人主張黃金來
    持有其父親與伊父親簽訂之系爭土地買賣契約為偽造(見本
    院卷第465頁)，系爭土地無一地兩賣云云，惟此乃被上訴人
    與黃金來間之糾紛，且上訴人於103年間處理委任事務時，
    被上訴人未為爭執，而係事後於105年始主張受黃金來詐欺
    云云(見本院卷第453頁、第465頁)，則上訴人於103年間處
    理出售系爭土地事宜，既係依被上訴人應允之條件辦理，殊
    難謂上訴人交付黃金來編號4之支票（詳後），有逾越權限
    情事。
(二)上訴人因處理委任事務，自被上訴人處所收受之金錢為93萬
    元：
　　被上訴人主張出售系爭土地價金為300萬元，除編號3支票係
    由本人提示兌現外，其餘支票為上訴人取走，經提示兌現後
    ，上訴人僅交付120萬元予伊，此為上訴人所否認，並辯稱
    伊僅收受編號1、2之支票，其餘支票與伊無關等語。經查：
　　⑴附表所示5紙支票係黃劉素芬為支付系爭土地之價金而簽發
      ，分別經附表「提示人」欄所載之人兌現，有台新國際商
      業銀行107年6月21日函附之編號3、4、5支票影本及107年
      6月26日函附之編號1、2支票影本可稽(見原審卷第53-56
      頁、第66-68頁)，堪可認定。
　　⑵被上訴人雖主張編號1、2、4、5皆交付予上訴人，上訴人
      提示兌現後僅交付120萬元予伊云云。惟證人黃劉素芬證
      稱：伊共分三次交付支票，伊係將支票先交予代書王洋源
      ，王洋源歷次皆係當面將支票交付予被上訴人簽收，且每
      次上訴人、陳蘭菊、被上訴人之妹亦同在場，王洋源未將
      支票交予被上訴人以外之人等語(見本院卷第360頁)；證
      人王洋源證稱：黃劉素芬三次交票伊均在場，交款紀錄上
      載「本案買賣業已結案全部價款付清無誤9/4」係伊所寫
      ，經被上訴人確認後當場簽名，最後三張尾款支票係在伊
      事務所交付，當時有兩造、黃劉素芬夫婦、尚有一名女子
      在場等語(見本院卷第316頁)，復有交款紀錄在卷可憑(見
      原審卷第13頁)，堪認黃劉素芬所簽發之支票已全部交予
      被上訴人收受，被上訴人有支配之權利。準此，編號5之
      支票既非由上訴人提示兌現，被上訴人亦未證明將之交付
      予上訴人，自難認編號5之款項係由上訴人取得。
　  ⑶至於編號4之支票，被上訴人雖主張係由上訴人交予黃金來
      ，逾越其受委任之權限云云，並舉黃金來於另案稱編號4
      之支票係上訴人交付予伊等語為據(見桃園地檢署105年度
      他字第5951號卷第90頁)。惟上訴人受委任出售系爭土地
      ，代表被上訴人與黃金來議定過戶000、000、000地號土
      地、放棄783地號土地之農育權、貼補60萬元之條件，以
      求黃金來不再對系爭土地主張權利，被上訴人已同意上揭
      條件，業經論述如前。準此，縱編號4支票係由上訴人轉
      交予黃金來，然編號4支票本由被上訴人簽收受領，被上
      訴人既同意與黃金來議定之上開條件，而將編號4支票交
      付予上訴人，上訴人再轉交予黃金來收受，核屬為被上訴
      人處理事務之行為。被上訴人主張上訴人就此筆40萬元負
      返還責任或損害賠償責任云云，自無可取。
　　⑷綜上所述，上訴人為被上訴人處理委任事務，自被上訴人
      處收受編號1、2之支票，共計225萬元，經提示兌現後，
      已先將其中120萬元交付予被上訴人，此為被上訴人所不
      爭執(見本院卷第462頁)，扣除被上訴人同意給付上訴人
      之報酬12萬元(見本院卷第463頁)，堪認上訴人為被上訴
      人處理委任事務，所收取金錢為93萬元。
(三)上訴人為處理委任事務，支出必要費用共計36萬元，上訴人
    就此36萬元主張抵銷有理由：　
　　上訴人辯稱伊為處理委任事務，已為被上訴人支出黃金來之
    和解金15萬元；王瑞光之仲介費16萬0,100元；系爭土地之
    鑑界、農用證明、移轉登記費用共1萬9,900元；陳蘭菊之介
    紹費15萬元；系爭土地之除草費用6萬元；000、000、000地
    號土地之除草費用各1萬元；789地號土地之除草費5,000元
    ；784地號之水泥打除費用8萬5,000元；移轉登記000、000
    、000地號土地之代書費2萬元；789地號之土地增值稅5萬4,
    194元，伊得依民法第546條、第179條規定請求被上訴人給
    付，爰為抵銷抗辯等語，是否可採，分述如下：
　　⑴黃金來和解金15萬元：
　　  被上訴人同意貼補黃金來60萬元現金，黃金來已兌現編號
      4之40萬元支票已如前述。證人黃金來證稱：上訴人就剩
      餘20萬元稱要以現金支付，然實際上僅給予伊15萬元等語
      (見本院卷第223頁)，堪認上訴人已支出黃金來之和解金1
      5萬元。
　  ⑵王瑞光之仲介費16萬0,100元；系爭土地之鑑界、農用證明
      、移轉登記費用共1萬9,900元，共計18萬元：
　　　依證人王瑞光證稱：上訴人向伊表示受地主委託處理兩筆
      土地，請伊幫忙找買方，伊覓得伊堂姊夫及朋友合資購買
      ，由伊堂姊黃劉素芬簽約，伊與上訴人約定仲介費20萬元
      ，此20萬元已包含賣方之鑑界費、農用證明費共1萬9千多
      元。鑑界前賣方之整地費用5萬元，其中2萬元由伊負擔，
      因此伊實際收取費用18萬元；系爭土地之代辦等費用1萬9
      ,900元係伊自上訴人收取18萬元後，再給付予王洋源等語
      (見本院卷第312-313頁、第318頁)；證人王洋源則證稱：
      伊為辦理系爭土地移轉登記始認識兩造，賣方應支付鑑界
      等費用1萬9千多元，係由王瑞光交付予伊，鑑界前系爭土
      地有除草、砍竹子，並無整地等語(見本院卷第315-317頁
      )，並有代辦費用明細表在卷可憑(見本院卷第323頁)，可
      認上訴人為辦理系爭土地移轉登記所支出之代書費、鑑界
      費、規費等，共計18萬元。
　　⑶陳蘭菊之介紹費15萬元：
　　　陳蘭菊於另案證稱：被上訴人表示欲出售土地，請伊幫忙
      介紹，伊介紹予上訴人，由上訴人覓得買方，關於系爭土
      地伊僅收受介紹費10萬元，無其他費用，伊只給被上訴人
      拿10萬元等語(見桃園地檢署105年度他字第5951號卷第16
      1頁背面-162頁背面)，堪認陳蘭菊之介紹費係被上訴人所
      支付，與上訴人無涉。此外，上訴人未能證明有支付陳蘭
      菊15萬元之必要費用，上訴人此部分之主張即無可取。
　　⑷系爭土地之除草費用6萬元；000、000、000地號之土地除
      草費用各1萬元；789地號土地之除草費5,000元；784地號
      土地之水泥打除費用8萬5,000元：
　　　依證人黃劉素芬證稱：系爭土地係伊購入後，自行花錢整
      地，然於鑑界時，因竹子、雜草太密，鑑界人員表示無法
      鑑界，所以要求地主要清除一條通道，讓鑑界人員得以進
      入測量等語(見本院卷第362頁)；證人王瑞光亦證稱：鑑
      界前賣方需先除草整地，除草整地費用5萬元，上訴人負
      擔3萬元，伊負擔2萬元，所以上訴人實際支付18萬元予伊
      ，但該筆費用非伊去支付等語(見本院卷第313頁)，堪認
      上訴人基於鑑界之必要，支付除草整地費用3萬元。至於
      上訴人逾前開請求之其餘除草、水泥打除費用，雖提出施
      工證明書、費用明細證明書為據(見本院卷第193頁、第42
      9頁)，然其形式真正已為被上訴人否認，且施工證明書作
      成時間為108年10月18日，係於本院審理中始作成，並非
      原始支出之憑證，上訴人亦未提出給付金錢之證明，加以
      000、000、000、000地號土地之除草、水泥打除費用非屬
      與黃金來協議條件之範圍，不應由被上訴人負擔，上訴人
      主張有為被上訴人支出此部分費用，自難憑採。
　　⑸移轉登記000、000、000地號土地之代書費2萬元：
　　　依證人蔡長茂證稱：000、000、000代書費用2萬元係黃金
      來在過戶後交付現金予伊等語(見本院卷第398頁)；證人
      黃金來亦證稱：784、785代書費用係由伊給付等語(見本
      院卷第224頁)，可認前開代書費2萬元非上訴人所支出。
　　⑹789地號土地之增值稅5萬4,194元：
　　　789地號辦理移轉登記時，固有繳納土地增值稅5萬4,194
      元(見本院卷第243頁)，然789地號土地之所以移轉登記為
      上訴人所有，源於黃金來同意以此筆土地作為放棄對系爭
      土地主張權利之條件之一，且係黃金來另與上訴人約定登
      記至上訴人名下(見本院卷第225頁)，上訴人未能證明被
      上訴人同意支付此增值稅，故此筆土地增值稅既非屬上訴
      人處理委任事務支出之費用，亦非屬上訴人為被上訴人墊
      付之費用。
    ⑺綜上，上訴人為被上訴人處理委任事務所支出之必要費用
      為黃金來之和解金15萬元；王瑞光之仲介費16萬0,100元
      ；系爭土地之鑑界、農用證明、移轉登記費用共1萬9,900
      元；系爭土地鑑界前之除草費用3萬元，共計36萬元(計算
      式：15萬元+16萬0,100元+1萬9,900元+3萬元＝36萬元)。
      準此，上訴人得依民法第546條第1項規定請求被上訴人返
      還必要費用36萬元，其依民法第334條第1項規定主張抵銷
      必要費用36萬元，為有理由。至上開必要費用以外之費用
      ，既非上訴人為被上訴人墊付，上訴人依民法第179條規
      定為抵銷抗辯則無理由。
(四)綜上所述，上訴人因處理委任事務受領之金錢為93萬元，經
    上訴人就其支出之必要費用36萬元為抵銷後，被上訴人依民
    法第541條規定，得請求上訴人給付57萬元。其餘金錢，被
    上訴人另依民法第544條規定請求損害賠償則無理由，不應
    准許。
五、從而，被上訴人依民法第541條規定，請求上訴人給付57萬
    元(計算式：93萬元-36萬元＝57萬元)，及自106年9月9日起(
    見原審卷第19頁)至清償日止，按年息5%計算之利息，為有
    理由，應予准許；逾此部分之請求，則無理由，不應准許。
    上開不應准許部分，原審為上訴人敗訴之判決，尚有未洽，
    上訴意旨指摘原判決關此部分不當，求予廢棄改判，為有理
    由，爰由本院廢棄改判如主文第二項所示。至上開應准許部
    分，原審為上訴人敗訴之判決，並為供擔保得、免假執行之
    諭知，並無不合，上訴意旨指摘原判決關此部分不當，求予
    廢棄改判，為無理由，應駁回此部分之上訴。
六、本件事證已臻明確，兩造其餘之攻擊或防禦方法及所用之證
    據，經本院斟酌後，認為均不足以影響本判決之結果，爰不
    逐一論列，附此敘明。
七、據上論結，本件上訴人之上訴為一部有理由、一部無理由，
    判決如主文。 　　
中　　華　　民　　國　　109 　年　　4 　　月　　22　　日
                    民事第五庭    
                        審判長法  官  蘇芹英
                              法  官  陳君鳳
                              法  官  楊雅清
正本係照原本作成。
不得上訴。
中　　華　　民　　國　　109 　年　　4 　　月　　23　　日
　　　　　　　　　　　     　 書記官  陳惠娟
附表
編號 支票號碼 發票日 票面金額 提示人 卷證出處 1 TT0000000 103/04/08 150萬元 陳蘭菊 原審卷第67頁 2 TT0000000 103/05/19 75萬元 陳蘭菊 原審卷第68頁 3 TT0000000 103/09/04 30萬元 黃秀欗 原審卷第54頁 4 TT0000000 103/09/04 40萬元 楊美玉 原審卷第55頁 5 TT0000000 103/09/04 5萬元 于文娟 原審卷第56頁